【裁判字號】    98,重訴,18
【裁判日期】    980331
【裁判案由】    清償債務
【裁判全文】
臺灣臺南地方法院民事判決              98年度重訴字第18號
原      告  華南商業銀行股份有限公司
法定代理人  丁○○
訴訟代理人  己○○
            戊○○
被      告  甲○○○○○○○○.
            乙○○○○○○○○.
上列當事人間請求清償債務事件，經本院於民國98年3月18日言
詞辯論終結，判決如下：
    主  文
被告應於繼承被繼承人丙○○之遺產範圍內，連帶給付原告新台
幣柒佰伍拾萬壹仟貳佰柒拾伍元，及其中新台幣柒佰壹拾陸萬柒
仟壹佰玖拾柒元自民國九十年十月十三日起至清償日止，按週年
利率百分之九點七五計算之利息，暨自民國九十年十月十三日起
至清償日止，按上開利率之百分之二十計算之違約金。
訴訟費用新台幣柒萬肆仟參佰肆拾玖元由被告連帶負擔新台幣參
萬柒仟壹佰柒拾肆元，餘由原告負擔。
    事實及理由
一、本件被告吳世華經合法通知，未於言詞辯論期日到場，核無
    民事訴訟法第 386條各款所列情形，爰依原告聲請，由其一
    造辯論而為判決。
二、本件原告主張：緣訴外人（即借款人）吳銘誠即吳崇任於民
    國（下同）84年6月21日邀同被告之被繼承人丙○○、訴外
    人吳王梅香、吳錦美為連帶保證人、與原告簽立之借據及授
    信契約書，向原告借款新台幣（下同）990萬元，約定104年
    6月21日清償借款，詎訴外人吳銘誠僅繳納本息至88年7月21
    日止，即未再依約繳納，嗣經原告對訴外人吳銘誠、吳王梅
    香、吳錦美及被繼承人丙○○聲請支付命令，惟被繼承人丙
    ○○於86年5月7日死亡，故先就吳銘誠、吳王梅香、吳錦美
    積欠原告之債務聲請支付命令，並經鈞院以89年度促字第
    2416號支付命令確定在案。其後原告以該確定證明書聲請強
    制執行，經鈞院以90年執良字第5944號將訴外人吳銘誠之不
    動產拍定，原告依分配表受償新台幣（下同）3,718,917元
    後，尚不足7,634,884元，由鈞院核發90年南院鵬執良字第
    5944號債權憑證。然丙○○業於86年5月7日死亡，原告查無
    被繼承人丙○○之繼承人向鈞院聲請拋棄繼承或限定繼承，
    依民法第1153條之規定，被告等人既為法定繼承人，依法自
    應負清償之責，又按97年1月2日修正後之民法第1148條第2
    項：繼承人對於繼承開始後始發生代負履行責任之保證契約
    債務，以因繼承所得之遺產為限，負清償責任；然而民法繼
    承編施行法第1-2條：繼承人對於繼承開始後，始發生代負
    履行責任之保證契約債務，由其繼續履行債務顯失公平者，
    得以所得遺產為限，負清償責任，依「由其繼續履行債務顯
    失公平者，於修正施行後，得以所得遺產為限，負清償責任
    」，必須是無行為能力或是限制行為能力之繼承人繼續履行
    繼承債務顯失公平，得以所得遺產為限，負清償責任，但被
    告具完全行為能力的繼承人怠於為限定繼承或是拋棄繼承的
    主張，那就必須概括繼承所有債務，包括主債務或是保證債
    務，並聲明：被告等應連帶給付原告7,501,275元及其中本
    金7,167,197元自民國90年10月13日起至清償日止，按年利
    率百分之9.75計付之利息，暨自民國90年10月13日起至清償
    日止，逾期超過六個月部分，按上開利率百分之20計付之違
    約金，訴訟費用由被告負擔等語。
三、被告吳宸汝則辯以：不知有本件的保證債務，其他保證人吳
    王梅香是被告母親、吳錦美是被告妹妹，很久沒有與他們聯
    絡，經向吳錦美查詢其表示有當保證人。本件借款是吳崇任
    購買房屋所借，因為被告父親丙○○要去大陸投資時就把臺
    灣所有財產變賣，沒想到丙○○到大陸後被劫財死亡，被告
    沒有繼承到任何財產，並聲明：原告之訴駁回等語。
四、被告吳世華未於言詞辯論期日到場，亦未據其提出書狀作何
    聲明及答辯。
五、原告主張訴外人吳銘誠即吳崇任於84年6 月21日邀同被告之
    被繼承人丙○○、訴外人吳王梅香、吳錦美為連帶保證人、
    ，向原告借款新台幣990萬元，約定104年6 月21日清償，詎
    訴外人吳銘誠僅繳納本息至88年7 月21日止，即未再依約繳
    納，經強制執行訴外人吳銘誠之不動產，尚不足7,634,884
    元，然丙○○業於86年5月7日死亡，被告則為丙○○之繼承
    人，但未拋棄繼承及限定繼承等事實，業據其提出借據暨約
    定書、債債權憑證、戶籍謄本、分配表、繼承系統等件為證
    ，並為被告吳宸汝所不爭執，另被告吳世華已於相當時期受
    合法之通知，既未於言詞辯論期日到場爭執，亦未提出書狀
    及證據作何答辯或陳述，綜上證據調查結果，自堪信原告之
    主張為真實。
六、惟按「繼承人對於繼承開始後，始發生代負履行責任之保證
    契約債務，以因繼承所得之遺產為限，負清償責任。」民法
    第1148條第2 項定有明文，此規定於97年1月2日始修正公布
    ，依民法繼承編施行法第1 條規定，固無溯及既往之效力，
    但民法繼承編施行法第1之2 條第1項規定：「繼承在民法繼
    承編中華民國九十七年一月四日前開始，繼承人對於繼承開
    始後，始發生代負履行責任之保證契約債務，由其繼續履行
    債務顯失公平者，得以所得遺產為限，負清償責任。」因此
    ，如繼承在97年1月4日前開始，繼承人對於繼承開始後始發
    生保證債務，不當然無民法第1148條第2 項規定之適用（最
    高法院97年度台上字第1271號判決意旨參照）。經查，丙○
    ○於86年5月7日死亡，被告為繼承人，已如前述，依民法第
    1148條第1 項規定，雖應承受丙○○財產上之一切權利義務
    ，惟原告已自承吳銘誠於88年7 月21日繳款後始未為任何清
    償，被告於繼承開始時，顯無從預見吳銘誠喪失期限利益情
    事，倘將未及拋棄繼承或限定繼承之不利益歸由被告負擔，
    洵非允當，原告復未提出積極證據證明被告自丙○○處繼承
    任何財產，本件如強令被告以自身努力所獲得之財產繼續清
    償，嚴重影響被告之生存權及財產權而顯失公平，原告逕為
    本件請求，對被告有失公允，依民法繼承編施行法第1之2條
    第1項規定，應認本件有民法第1148條第2項規定之適用。又
    上開規定並未如同法第1153條第2 項規定限於限制行為或無
    行為能力人，是原告主張因被告等為成年人，故應概括繼承
    ，即無可採。
七、從而，原告依消費借貸及連帶保證契約，請求被告連帶給付
    7,501,275元及其中7,267,197元自90年10月13日起至清償日
    止，按週利率百分之9.75計算之利息，暨自民國90年10月13
    日起至清償日止，按上開利率之百分之20計算之違約金，於
    被告所繼承丙○○遺產之範圍內，為有理由，應予准許。逾
    此部分所為請求，為無理由，應予駁回。
八、結論：原告之訴為一部有理由，一部無理由，依民事訴訟法
    第385條第1項前段、第79條但書、第85條第2 項，判決如主
    文。
中    華    民    國    98    年    3     月    31    日
                  民事第一庭    法  官  周素秋
以上正本係照原本作成。
如對本判決上訴，須於判決送達後20日內向本院提出上訴狀。
中    華    民    國    98    年    3     月    31    日
                                書記官  洪育祺


司法院資訊處製作；財團法人民間司法改革基金會備份。
